【裁判字號】    97,上易,949
【裁判日期】    971230
【裁判案由】    拆屋還地等
【裁判全文】
臺灣高等法院民事判決                 97年度上易字第949號
上  訴  人  乙○○
訴訟代理人  甲○○
被 上訴 人  丙○○
上列當事人間請求拆屋還地等事件，上訴人對於中華民國97 年8
月4日臺灣士林地方法院96年度訴字第984號第一審判決提起上訴
，本院於97年12月16日言詞辯論終結，判決如下：
    主  文
上訴駁回。
第二審訴訟費用由上訴人負擔。
    事  實
一、被上訴人起訴主張：坐落臺北縣汐止市○○○段叭嗹港口小
    段470之6地號土地（下稱系爭土地），為門牌號碼臺北縣汐
    止市○○街6至12 巷伯爵山莊社區（下稱系爭社區）區分所
    有建物（共118 個建號）之基地，且為系爭社區區分所有建
    物之共同使用部分，而為系爭社區各區分所有權人（包括兩
    造在內）共有。而坐落臺北縣汐止市○○○段叭嗹港口小段
    1019建號即門牌號碼臺北縣汐止市○○街10巷16號1 樓為伊
    所有（下稱系爭被上訴人所有建物），同小段1060建號即門
    牌號碼同巷1號1樓之建物（下稱系爭被上訴人所有合法建物
    ）為被上訴人所有，故伊與被上訴人均為系爭社區區分所有
    建物之區分所有權人。與系爭被上訴人所有合法建物相鄰接
    之如附圖所示之甲、乙、丙部分系爭建物，乃係被上訴人、
    甲○○夫婦或其前手未經系爭社區其他區分所有權人同意，
    擅自於系爭社區依建築法預留作為法定空地之部分系爭土地
    上所建造而無權占有系爭土地（下稱系爭土地占用部分），
    面積達72平方公尺。目前供上訴人與原審共同被告甲○○（
    下稱甲○○）共同經營立可得商行（雜貨店）使用。上訴人
    未經其他區分所有權人即系爭土地之其他共有人同意，無權
    占用系爭土地占用部分使用收益，已侵害被上訴人及其他共
    有人之權益，伊自得依民法第821條、第767條之規定，請求
    上訴人拆屋還地並返還系爭占用土地。又上訴人無權占用系
    爭土地，依社會通常之觀念，可獲得相當於租金之利益，致
    伊及其他共有人受有損害，伊自得就伊受損害部分，並依民
    法第179 條不當得利之規定，請求上訴人返還相當於租金之
    利益等語。於原審聲明：(一)上訴人與甲○○應將系爭土地之
    系爭建物拆除，將所占用之系爭土地返還被上訴人及其他共
    有人。(二)上訴人與甲○○應連帶給付被上訴人803 元本息，
    並自起訴狀繕本送達翌日起至返還上開土地之日止，按月連
    帶給付被上訴人2 元。原審判決：(一)上訴人應將坐落系爭土
    地，如附圖（原審判決漏如本判決後附之附圖）所示甲部分
    建物（面積54平方公尺）及乙、丙部分鐵皮雨遮（面積合計
    18平方公尺）拆除，並將占用之土地返還被上訴人及其他全
    體共有人。(二)上訴人應給付被上訴人401元，及自96年7月16
    日起至清償日止，按週年利率百分之5 計算之利息；並自96
    年7月16 日起至返還前項土地予被上訴人及其他全體共有人
    之日止，按月給付被上訴人2 元，並將被上訴人其餘之訴駁
    回（被上訴人對其敗訴部分未據上訴，已告確定）。於本院
    聲明：上訴駁回。
二、上訴人則以：系爭建物係由系爭伊所有合法建物前所有權人
    詹英美於78年底，緊鄰系爭伊所有合法建物所建造，內部並
    與系爭伊所有合法建物相通。其後詹英美將系爭伊所有合法
    建物連同系爭建物出賣予王義德。甲○○又出資向王義德購
    買，並將系爭伊所有合法建物登記於伊名下，故系爭建物應
    為甲○○所有，被上訴人訴請拆除，要屬無據。又系爭建物
    起造完成後，系爭土地其他共有人即系爭社區之其他區分所
    有權人從未對伊等前手詹英美、王義德或伊等為反對之意思
    表示，是系爭建物占有系爭土地係基於系爭土地其他共有人
    之默示同意、或默示分管協議而來，並非無權占有等語，資
    為抗辯。並聲明：(一)原判決不利於上訴人部分廢棄。(二)上開
    廢棄部分，被上訴人第一審之訴及假執行聲請均駁回。
三、兩造不爭執事項（見原審97年5月21日準備程序筆錄）：
  (一)系爭土地面積為7982平方公尺，且係包含被上訴人、被上訴
    人在內之系爭社區區分所有建物所有人因區分所有關係而共
    有，且為系爭社區區分所有建物（共118 個建號）之基地。
    被上訴人應有部分為萬分之41，上訴人應有部分為2萬分之1
    62。
  (二)系爭被上訴人所有建物現為被上訴人所有，系爭上訴人所有
    合法建物現為上訴人所有。
  (三)系爭上訴人所有合法建物係位於如96 年度湖調字第158號卷
    （下稱湖簡卷）第39頁之複丈成果圖黃色所示部分，且為原
    始起造時即合法取得使用執照並辦理保存登記之建物，與系
    爭上訴人所有合法建物鄰接處則有系爭建物。系爭建物係由
    上訴人所有合法建物前所有權人詹英美於78年底所建造，而
    原始取得所有權。系爭上訴人所有合法建物、系爭建物於其
    後出賣轉讓予王義德。甲○○於89 年9月20日出資買受系爭
    上訴人所有合法建物，並以上訴人名義登記為所有權人。
  (四)系爭建物係未辦保存登記之違章建築，占用系爭土地，面積
    為72平方公尺，目前係供上訴人與周順共同經營立可得商行
    使用。
  (五)系爭土地占用部分亦屬系爭社區各區分所有權人之區分所有
    建物之共同使用部分，且為系爭社區區分所有建物依建築法
    預留之法定空地。詹英美建造系爭建物時，並未得土地共有
    人明示之同意。
  (六)被上訴人曾於93年間擔任系爭社區管理委員會主委，以主委
    名義函請臺北縣政府依照違章建築處理系爭建物，系爭建物
    因而經臺北縣違章建築拆除隊認定為違章建築在案。
  (七)系爭土地起訴前5 年申報地價均為每平方公尺5440元。
  (八)起訴狀繕本係於96 年7月15日，由被上訴人逕行送達上訴人
    。
  (九)被上訴人係於78年6月9日登記取得系爭被上訴人所有建物，
    被上訴人於購買系爭被上訴人所有建物後，隨即返回檀香山
    擔任公職。期間每一年會回國一、二次，也到過系爭社區一
    、二次，於88年底回國定居在系爭被上訴人所有建物，但於
    81年4月21日即將戶籍遷入系爭被上訴人所有房屋內。
四、被上訴人請求上訴人拆除系爭建物、將系爭土地返還共有人
    並請求不當得利，上訴人則以上開情詞置辯，則本件爭點即
    為：
  (一)被上訴人本於民法第821條、第767條之規定，請求上訴人將
    系爭建物拆除，並將系爭土地返還被上訴人與其他共有人，
    是否有理由？
  1.系爭建物所有權為何人所有？上訴人抗辯為甲○○所有，是
    否有據？
  2.上訴人抗辯：系爭土地其他共有人就系爭建物占用系爭土地
    乙節，有默示同意之意思表示及其與其他共有人有默示之分
    管契約存在，是否可採？
  (二)被上訴人本於不當得利之規定，請求上訴人給付起訴前5 年
    之不當得利損害金及自起訴狀繕本送達翌日起至拆除系爭建
    物返還系爭土地占用部分之日止，按月給付2 元，是否有理
    由？系爭土地占用部分之不當得利損害金應以若干為適當？
    被上訴人得請求金額若干？茲論述如下。
五、被上訴人本於民法第821條、第767條之規定，請求上訴人將
    系爭建物拆除，並將系爭土地占用部分返還被上訴人與其他
    共有人，應屬有理由。
  (一)系爭建物所有權為被上訴人所有，上訴人抗辯為甲○○所有
    ，並不可採。
  1.按動產因附合而為不動產之重要成分者，不動產所有人取得
    動產所有權，民法第811 條定有明文。是故，主建物附加之
    增建物如無獨立出入口，且內部相通而不能為獨立使用者，
    應屬主建物之附屬物，而為主建物之一部分（最高法院92年
    度臺抗字第338號裁定參照）。
  2.經查，系爭建物與系爭上訴人所有合法建物乃係內部相通，
    而與系爭上訴人所有合法建物相連，其本身並無從供獨立使
    用等情，業據上訴人陳明在卷（見原審卷第134 頁言詞辯論
    筆錄）。由是以觀，系爭建物當屬系爭上訴人所有合法建物
    （主建物）之附屬建物，而為系爭上訴人所有合法建物之一
    部分。申言之，系爭建物與系爭上訴人所有合法建物當共同
    構成一個不動產，而僅有一個所有權。揆諸上開說明，系爭
    建物之所有權人應即為系爭上訴人所有合法建物之所有權人
    ，要無疑義。而上訴人既自前手王義德受讓系爭上訴人所有
    合法建物之所有權（見不爭執事項(二)(三)所示），當同時取得
    系爭建物之所有權，而為系爭建物之所有權人。
  3.上訴人雖以：系爭建物係甲○○出資購買，而擁有事實上處
    分權云云置辯。然不動產之所有權或處分權，與何人出資購
    買該不動產無涉，無從僅以何人出資買受系爭建物，據以認
    定系爭建物之所有權或處分權歸屬。且系爭建物既屬系爭上
    訴人所有合法建物之一部分，而系爭上訴人所有合法建物現
    亦為上訴人所有，對第三人而言，上訴人即屬有權處分系爭
    建物之所有權人，縱上訴人買受系爭建物時，曾與甲○○約
    明系爭建物由甲○○出資，並取得事實上處分權屬實，要不
    過為上訴人與甲○○間就系爭建物之事實上處分權歸屬所為
    之內部約定，他人無從得知，自不得以此即謂上訴人對第三
    人而言，業已喪失對系爭建物之所有權或事實上處分權。且
    建物之所有權人亦非必與使用人一致，上訴人以甲○○於系
    爭建物經營超商，主張甲○○方為事實上之處分權人，並以
    在原審提出之營利事業登記資料、名片、照片等為證，均不
    影響上開所有權人認定。上訴人所辯，尚不可採。
  (二)上訴人未舉證證明：系爭土地其他共有人就系爭建物占用系
    爭土地乙節，有默示同意之意思表示及與其他共有人有默示
    之分管契約存在，故系爭建物占有系爭土地，並無正當權源
    。
  1.按共有物，除契約另有訂定外，由共有人共同管理之。民法
    第820 條固有明文。惟按共有人對共有物之特定部分為使用
    收益，固須徵得其他共有人全體之同意，然所謂同意，原不
    以於行為時，分別以書面出之為必要；其因明示或默示所為
    之事前允許或事後承認（追認），均足當之（最高法院83年
    度臺上字第1282號判決參照）。惟所謂默示之意思表示，係
    指依表意人之舉動或其他情事，足以間接推知其效果意思者
    而言。若單純之沉默，則除有特別情事，依社會觀念可認為
    一定意思表示者外，不得謂為默示之意思表示（最高法院29
    年上字第762號判例、80 年度臺上字第1470號判決參照）。
    是單純之沉默並不等同於默示之意思表示，必單純之沉默因
    當事人間基於特別之關係，已足判斷當事人主觀上有此效果
    意思，或依照社會通常觀念，此單純沉默本身即屬某種法律
    效果之表意，始能將單純之沉默解為同於默示之意思表示。
    又占有共有物特定部分之共有人，主張其占有係基於他共有
    人默示之同意者，自應就對其有利之默示同意事實，負舉證
    之責任，要屬當然。
  2.上訴人雖抗辯：系爭社區其他區分所有之共有人，於系爭建
    物興建完成後，始終並未曾對系爭建物之歷來所有權人為反
    對之意思表示，據而推論系爭社區之其他共有人業已默示同
    意系爭建物占有使用系爭土地云云。然所謂其他共有人未曾
    向被上訴人就系爭土地占用部分事實為反對之表示等情，本
    屬消極之事實，顯非為共有人之積極舉動足以間接推知其效
    果意思之表意行為，僅能認為單純之沉默，而無從逕謂此為
    默示之意思表示，甚為明確。次查，系爭社區區分所有權人
    ，亦即系爭土地之共有人人數高達118人，系爭社區118戶之
    位置分別散居於臺北縣伯爵街6至12 巷，分屬不同巷道內，
    為兩造所不爭（見不爭執事項(一)），自堪認為真實。依照一
    般社會經驗，此種大型社區，各區分所有住戶彼此並不認識
    ，遷入時間亦有先後，甚至未曾注意系爭建物之存在，即便
    見過或知悉系爭建物之存在，通常亦不一定知悉系爭社區之
    法定空地範圍何在、或現存之系爭社區建物占有之土地是否
    即屬其所有，是其等未曾對系爭建物之存在或占有系爭土地
    等節，表示反對或請求拆除而為單純之沉默，依照社會通念
    ，無從認為係同意為單一住戶共有人之上訴人使用系爭土地
    之效果意思，而得認有默示同意之情。上訴人又抗辯系爭建
    物約於78年12月間由詹英美建造，79 年1月即由王義德前手
    向台北縣政府申請營利事業登記在案，而被上訴人早於78年
    6月9日取得其所有建物，益證被上訴人對該系建物起造事實
    知之甚詳，而未為反對意見云云，然查被上訴人雖係於78年
    6月9日登記取得系爭被上訴人所有建物，惟於購買系爭被上
    訴人所有建物後，隨即返回檀香山擔任公職，期間每一年會
    回國一、二次，也到過系爭社區一、二次，於88年底始回國
    定居在系爭被上訴人所有建物（見上開不爭執事項(九)），亦
    難認被上訴人知悉系爭建物於建造之時即占有法定空地。又
    如上所述，單純沈默亦與默示同意不同，縱然被上訴人知悉
    ，亦不能認定被上訴人即有同意或默示同意之情。因此，上
    訴人僅以：系爭社區住戶未曾反對，據為住戶已經默示同意
    其使用系爭土地云云，要無足取。
  3.次按，共有物分管之約定，不以訂立書面為要件，倘共有人
    間實際上劃定使用範圍，對各自占有管領之部分，互相容忍
    ，對於他共有人使用、收益，各自占有之土地，未予干涉，
    已歷有年所，固非不得認有默示分管契約之存在（見83年臺
    上字第1377號判決參照）。然此必以各共有人對於共有物之
    存在、範圍本有所認識，且各共有人客觀上已各自就共有物
    之特定部分為排除其他占有人之占有而為使用收益之分管，
    始能成立。經查，系爭社區除有二、三戶於系爭土地劃設為
    法定空地之部分搭蓋違建外，其餘100 多戶之共有人，並未
    再就系爭土地各自劃設範圍，而為單獨使用收益等情，為上
    訴人所不爭執。則上訴人空言抗辯：系爭社區住戶，就系爭
    建物占用系爭土地乙節，未無反對之表示，可認就系爭土地
    占用部分與其成立默示分管契約云云，自難憑採。
  (三)按所有人對於無權占有或侵奪其所有物者，得請求返還之；
    各共有人對於第三人，得為共有人全體之利益，請求回復共
    有物，民法第767條前段、第821條分別定有明文。查被上訴
    人為系爭土地之共有人之一，上訴人為系爭建物之所有權人
    ，未舉證證明系爭建物占用系爭土地，有合法之權源，自屬
    無權占有，是被上訴人訴請上訴人將系爭建物拆除，並將系
    爭土地占用部分返還被上訴人及全體共有人，自屬有據，應
    予准許。
六、被上訴人本於不當得利之規定，請求上訴人給付起訴前5 年
    之不當得利損害金401 元及法定遲延利息，並自起訴狀繕本
    送達翌日起至拆除系爭建物返還系爭土地占用部分之日止，
    按月給付2元，應有理由。
  (一)按無權占用他人之土地，可能獲得相當於租金之利益為社會
    通常之觀念，而土地所有人因此受有相當於租金之損害，自
    得依民法第179 條前段之規定，請求相當於租金之不當得利
    （最高法院61年台上字第1695號判例意旨參照），又無權占
    有土地，所獲得之利益係「土地之使用」，而使用他人土地
    ，依社會通念須支付租金，是無權占有人所獲得之利益，應
    係相當於土地租金之利益，而土地租金之利益，則係土地所
    處地點、相關位置而應有一定客觀標準。至於相當租金利益
    之計算標準，應參酌土地法第105條、第97條第1項規定予以
    計算，而按城市地方房屋之租金，以不超過土地及其建築物
    申報總價額年息10%為限，土地法第97條第1項定有明文。
  (二)經查，上訴人所有之系爭建物無權占有系爭土地占用部分當
    受有相當租金之利益，致為共有人之一之被上訴人受損，衡
    諸上開說明，被上訴人自得請求上訴人返還相當租金之不當
    得利。
  (三)次查，系爭土地申報地價自91年迄起訴之96年間均為每平方
    公尺5440元（見不爭執事項(七)及原審卷第10頁地價表），徵
    諸系爭土地所在位置係在臺北縣汐止市伯爵山莊巷內，鄰近
    土地均係作為住宅區使用，附近除系爭社區內有少部分雜貨
    店外，距離最近之臺北縣汐止市○○街上之市集尚有1 公里
    之遙，距離最近之公車站約2至3分鐘步行距離可達，除此之
    外並無其他商家、市場、超市等，生活機能普通，業據原審
    履勘屬實，製有履勘筆錄（見原審卷第87頁），另審酌被上
    訴人占有系爭土地係以系爭建物作為雜貨店使用及其他一切
    情事等節，認被上訴人主張本件不當得利損害金應以申報地
    價年息百分之5 為適當，上訴人辯稱應近來景氣不佳，房地
    產價值滑落，不當得利應以年息百分之2 以下計算始合理云
    云，並不足採。又系爭建物占用系爭土地面積為72平方公尺
    （見不爭執事項(四)所示及附圖），被上訴人就系爭土地之應
    有部分為41/1000 （見不爭執事項(一)所示），以此計算，被
    上訴人得請求之起訴日（96 年7月11日）前五年之不當得利
    損害金應為401 元（計算式：申報地價5440元×系爭土地占
    用部分面積72平方公尺×年息5 %×被上訴人請求期間5年×
    被上訴人應有部分41/10000 ＝401元，元以下四捨五入，以
    下同）。
  (四)又上訴人自起訴之後迄今，仍繼續占有使用系爭土地，於返
    還系爭土地前，將按月受有相當租金之不當得利，故自起訴
    狀繕本送達翌日起，上訴人仍有按月給付被上訴人不當得利
    損害金之義務。從而，被上訴人本於民法第179 條規定請求
    上訴人給付系爭土地占用部分於起訴前5 年期間相當租金不
    當得利共計401元，及自起訴狀繕本送達翌日即96年7月16日
    起（見不爭執事項(八)所示）至清償日止，按週年利率5%計算
    之法定遲延利息，及自96 年7月16日起至返還系爭土地占用
    部分之日止，按月給付被上訴人依各筆土地當年期公告地價
    年息百分之5除以12計算之不當得利損害金2元（被上訴人按
    月得請求之不當得利損害金計算式：公告地價5440元×系爭
    土地占用部分面積72平方公尺×年息5%÷12個月×被上訴人
    應有部分41/10000＝7元，但被上訴人僅請求其中2元，僅得
    於被上訴人聲明範圍內為裁判），為有理由，應予准許。
七、綜上所述，被上訴人依民法第821條、第767條訴請上訴人將
    如附圖所示甲、乙、丙部分之系爭建物拆除，並將系爭土地
    占用部分返還被上訴人及其他全體共有人，且訴請上訴人給
    付起訴前5年之不當得利損害金401元及按月給付不當得利損
    害金2 元部分，均有理由，應予准許。原審判准被上訴人上
    開請求，於法並無不合。上訴意旨指摘原判決不當，求予廢
    棄改判，為無理由，應予駁回。
八、本件事證已明，兩造其餘攻擊防禦方法及舉證，經審酌與判
    決結果不生影響，爰不一一論述，附此敘明。
九、據上論結，本件上訴為無理由，爰判決如主文。
中    華    民    國    97    年    12    月    30    日
                    民事第十七庭
                        審判長法  官  藍文祥
                              法  官  吳燁山
                              法  官  陳麗芬
正本係照原本作成。
不得上訴。
中    華    民    國    97    年    12    月    31    日
                              書記官  張永中


司法院資訊處製作；財團法人民間司法改革基金會備份。
